最高法院刑事判決　　　　　　九十六年度台上字第二四０四號
上　 訴　 人　台灣高等法院台南分院檢察署檢察官
上訴人即被告　甲○○
選 任辯護 人　王錦昌律師
　　　　　　　洪仁杰律師
　　　　　　　楊丕銘律師
上列上訴人等因被告違反證券交易法案件，不服台灣高等法院台
南分院中華民國九十五年九月二十八日第二審更審判決（九十三
年度金上重更(一)字第二七號，起訴案號：台灣台南地方法院檢察
署八十九年度偵字第一三七六二號），提起上訴，本院判決如下
：
    主  文
原判決關於甲○○部分撤銷，發回台灣高等法院台南分院。
    理  由
本判決為引述之方便，下列：桂宏企業股份有限公司、桂裕企業
股份有限公司、桂永實業股份有限公司、桂洋科技股份有限公司
、桂成金屬股份有限公司、桂豪金屬股份有限公司、桂宇實業股
份有限公司、桂慶投資股份有限公司、信南建設股份有限公司、
榮臻企業股份有限公司、民傳金屬股份有限公司、民耀金屬股份
有限公司、杰暉（即民暉）金屬有限公司、品喬（即民寶）企業
有限公司、有限責任第二資源回收物運銷合作社，依序簡稱為：
桂宏公司、桂裕公司、桂永公司、桂洋公司、桂成公司、桂豪公
司、桂宇公司、桂慶公司、信南公司、榮臻公司、民傳公司、民
耀公司、杰暉公司、品喬公司、二資社。又本件關於貨幣之記載
，如未特別註明「美金」字樣，均指新台幣；合先敘明。
本件原判決認定上訴人即被告甲○○（下稱甲○○）犯有原判決
事實欄一至三所示罪行，因而撤銷第一審關於甲○○部分之科刑
判決，改判仍依行為時即民國九十五年七月一日修正施行前之刑
法第五十五條、第五十六條牽連犯及連續犯關係，從一重論甲○
○連續違反在集中交易市場報價，業經有人承諾接受而不履行交
割，足以影響市場秩序之規定罪，處有期徒刑年；固非無見。
惟查：(一)、被告以外之人於審判外之言詞或書面陳述，除法律有
規定者外，不得作為證據，刑事訴訟法第一百五十九條第一項定
有明文。所謂法律有規定者，即包括同法第一百五十九條之一至
第一百五十九條之五所規定傳聞證據具有證據能力之例外情形。
故如採被告以外之人於審判外之言詞陳述，即如警詢或檢察官偵
查中之言詞陳述為證據時，必須符合法律所規定之例外情形，方
得認其審判外之陳述有證據能力，並須於判決中具體說明其符合
傳聞證據例外可信之狀況及心證理由，否則即有違證據法則及判
決理由不備之違誤。原判決採信證人宋建世（原判決誤載為同案
被告）、張慶隆、曾瑞文、洪振耀於法務部調查局高雄市調查處
（下稱高雄市調查處）調查時之陳述 (見原判決正本第十六至十
九頁、第三○至三四頁、第三五頁第一至十五行、第三六頁後段
）、證人蔡宛真、紀秉君、黃世賓、涂憲忠等人於檢察官偵查或
檢察事務官調查中所為之陳述（見原判決正本第三七至三八頁）
、證人王慧如於台灣板橋地方法院檢察署檢察官偵查時所為之陳
述（見原判決正本第三八頁）及證人宋建世於偵查中之陳述（見
原判決正本第二○頁）等為斷罪之資料。但對於該等證人所為上
開審判外之陳述，如何符合法律所規定傳聞證據具有證據能力之
例外情形，均未詳予論述說明，自有未合。(二)、有罪判決書之事
實認定，為適用法令之準據，法院應將與論罪科刑有關之事項，
翔實記載，然後於理由內逐一說明其憑以認定之證據，並使事實
認定與理由說明，互相適合，方為合法。倘若事實認定與理由說
明，不相一致，或事實、理由欄內之記載，前後齟齬，按諸刑事
訴訟法第三百七十九條第十四款後段規定，均屬判決理由矛盾之
當然違背法令。原判決認定甲○○違反修正前證券交易法第一百
五十五條第一項第一款，在集中交易市場報價，業經有人承諾接
受而不履行交割，足以影響市場秩序，應依同法第一百七十一條
之規定處罰部分，係依憑台灣證券交易所股份有限公司（下稱證
交所）八十九年十一月三十日台證（89）密字第一○三三九五號
及同年十二月十五日台證（89）密字第○三三九八二號函各一份
暨所附「桂宏股票分析報告」為論據（見原判決正本第五頁末第
六行至末第二行）；然上開證交所第一○三三九五號函係記載：
「本公司就會計師查核該公司財務報告工作底稿中異常部分洽該
會計師表示意見，經參酌其說明暨本公司查核結果，發現會計師
於查核／核閱該公司財務報告時有未依審計準則公報辦理，以及
違反會計師查核簽證財務報表規則之疏失」等語；此似針對簽證
會計師對於桂宏公司財務報告執行查核或核閱程序有無疏失之說
明；另證交所上開第○三三九八二號函固載敘：「查桂宏公司股
票於八十八年一月五日至八十九年六月三十日期間（下稱分析期
間）之交易共計有三百九十七個營業日，經合併分析桂裕等四家
投資公司及王世耀等二十九人於分析期間買賣桂宏股票之交易情
形，發現該股票之交易確有集中於上開三十三名投資人情形，成
交買賣數量分別占分析期間桂宏股票總成交量三七‧九二％及三
二‧九九％，乃發現前開投資人於分析期間彼此有明顯相對成交
，沖洗買賣桂宏股票之情形，明顯有製造該股票活絡假象之情事
。」等語〔見台灣台南地方法院檢察署（下稱台南地檢署）八十
九年度偵字第一三七六二號卷第二六至三六頁〕；似旨在說明有
無製造交易活絡假象。惟所謂造成某種有價證券交易熱絡之表象
，通常係以不移轉證券所有權而偽作買賣，即一般所稱之沖洗買
賣，因買賣雙方之委託人同屬一人，故由撮合時點觀之，實質上
並無移轉證券之所有權。易言之，沖洗買賣，乃買賣之雙方係通
謀虛偽意思表示，此種交易方式僅具形式要件，不具實質意義，
與形式上、實質上均確實經由買賣雙方要約、承諾意思表示合致
，卻未履行交割義務，要屬兩事；而原判決理由並未論述甲○○
有何違約交割之事證，徒以甲○○操作股價之事證資為其違約交
割犯行之論罪資料；原判決就此部分事實之認定與理由之說明，
顯相齟齬，而有證據上理由矛盾之違法。又原判決事實欄認定：
「甲○○為圖股市投資利益，並意圖抬高桂宏公司股價，遂與乙
○○、丙○○、宋建世、洪振耀共同意圖為自己不法之所有，並
基於概括犯意，連續於原判決附表一所示時間，以原判決附表二
編號一至九所示方法，各侵占該附表一所示公司資金。」云云（
見原判決正本第二頁末第七行至末第三行）；依上開事實欄所載
，原判決就侵占信南公司、桂裕公司資金部分所認定之「犯罪行
為人」，均為甲○○、乙○○、丙○○、宋建世、洪振耀等五人
；然附表一編號7至9所示之「犯罪行為人」，卻僅列甲○○、乙
○○二人，未列丙○○、宋建世、洪振耀三人編號 4僅列甲○○
、乙○○、丙○○，未列宋建世、洪振耀二人；編號10至13僅列
甲○○一人，未列乙○○、丙○○、宋建世、洪振耀四人（見原
判決正本第五二至五四頁）；則未列名者與列名之人間有無共同
正犯關係，事實欄與該附表一之記載，顯不相符，亦有事實相互
矛盾之違法。再原判決於理由內說明：附表一編號7至9、附表二
編號五所示侵占信南公司部分，乙○○僅係甲○○業務侵占犯行
之幫助犯（見原判決正本第四五頁末第六行至第四六頁第四行）
，核與上開事實認定乙○○與甲○○等四人均為共同正犯不符；
復有事實與理由矛盾之違法。又上述所云附表一編號7至9、附表
二編號五所示甲○○侵占信南公司部分，乙○○僅係甲○○業務
侵占犯行之幫助犯；但依原判決所引證據以觀，甲○○、丙○○
、宋建世、洪振耀、張慶隆等人似均未曾指證乙○○有協助甲○
○將信南公司匯入之資金轉匯至民傳公司、民耀公司、杰暉公司
、品喬公司、榮臻公司等人頭帳戶之事實；甲○○、乙○○雖曾
供承桂宏公司、桂永公司、桂洋公司資金匯入桂成公司、桂豪公
司帳戶後，由乙○○再進行轉匯，但與信南公司無涉（見原判決
正本第七頁第二至十五行、第八頁第十五行至第九頁第八行、第
十四頁第十一行至十五頁第二行等），原判決此部分事實之認定
，即有不憑證據之違法。再原判決事實欄認定：甲○○為隱匿侵
占桂宏公司及信南公司資金之事實，於桂宏公司八十七、八十八
、八十九年度及信南公司八十八、八十九年度等依證券交易法規
定應公告並申報之相關財務年報、半年報及季報內容，就「預付
款」部分，於八十九年第一季為大幅增加付予桂成公司、桂豪公
司，於第二季轉為長期投資桂成、桂豪公司等虛偽不實之記載（
見原判決正本第二頁末一行至第三頁第六行）；但與桂成公司、
桂豪公司有預收款支付關係及長期投資桂成公司、桂豪公司者，
似僅為桂宏公司而與信南公司無涉（見原判決正本附表二編號二
、五）。則信南公司之財務年報、半年報、季報當無關於桂成公
司、桂豪公司之任何記載；原判決此部分之認定殊與事實不符。
再原判決事實欄明白認定上訴人如何侵占桂宏等公司款項及如何
行使偽造之債券買賣成交單等私文書，然應成立何一罪名，原判
決附表二雖有註記，但理由內並未加以說明；又原判決理由內雖
說明上訴人尚應成立修正前證券交易法第一百七十一條之罪（見
原判決正本第四四頁第十五至十六行），然於事實欄並未明白認
定，理由內亦未說明其所憑；按諸刑事訴訟法第三百七十九條第
十四款後段規定，均屬判決理由矛盾之當然違背法令。(三)、判決
不適用法則或適用不當者，為違背法令，刑事訴訟法第三百七十
八條定有明文。原判決認定甲○○就桂宏公司財務年報、半年報
、季報為虛偽不實之記載（見原判決正本第三頁第一至六行），
於理由內亦說明此部分行為核犯七十七年一月二十九日修正施行
之證券交易法第一百七十四條第一項第五款之罪；另就原判決附
表二編號八後段、編號十認甲○○尚犯有稅捐稽徵法第四十一條
逃漏稅捐罪（見原判決正本第四二頁末二行至第四三頁第一行、
第四四頁第二至九行、第五六、五八頁）。但於論斷科刑時卻僅
謂：「甲○○所犯刑法第二百十六條、第二百十條、第三百三十
六條第二項、九十五年五月二十四日修正施行前之商業會計法第
七十一條第一款及八十九年七月十九日修正施行前之證券交易法
第一百七十一條等罪間，互有方法結果之牽連犯關係，應依九十
五年七月一日修正施行前之刑法第五十五條後段規定，從一重之
證券交易法第一百七十一條之罪處斷」（見原判決正本第四五頁
第十四至二十行），而就證券交易法第一百七十四條第一項第五
款、稅捐稽徵法第四十一條之罪二部分，疏未併予論列；自有判
決不適用法則之違背法令。另甲○○為本件犯行時，桂宏公司係
股票公開上市公司，此為原判決所認定之事實；而股票上市公司
之會計憑證、帳冊資料記載不實者，證券交易法第一百七十四條
第一項第五款定有處罰明文，其犯罪構成要件與商業會計法第七
十一條第一款之規定相同；其二罪間是否為法規競合關係？應否
優先適用證券交易法第一百七十四條第一項第五款處罰？原判決
就附表二編號一、二所示會計憑證、帳冊資料記載不實部分，均
論甲○○犯商業會計法第七十一條之罪，是否允洽，尚堪研酌；
又原判決第二六頁第十至十三行說明：甲○○、丙○○、乙○○
與宋建世係意圖為第三人不法之所有，而涉犯原判決附表一編號
1至9、原判決附表二編號一至五所載之犯行云云；然依上揭附表
所揭示之犯罪事實，既與甲○○共同所犯，應係共同意圖為自己
不法之所有；是原判決上述部分之法則適用，均有適用不當之違
誤。(四)、有罪之判決書，應記載認定犯罪事實所憑之證據及其認
定之理由，刑事訴訟法第三百十條第一款定有明文，而認定事實
所憑之證據，須確實存在，就該卷宗內不難考見者，始克當之，
倘判決書內所記載之證據，與卷內筆錄或證物之內容不相適合，
則其判決之根據，實際上並不存在，自屬採證違法。甲○○於高
雄市調查處詢問時供稱：「我係以偽造桂裕公司向中華票券金融
股份有限公司（下稱華票公司）台南分公司購買省債、中央公債
、建設公債等政府債券買賣成交單方式挪用桂裕公司資金」、「
八十八年初我先指示桂裕公司財務處長宋建世，將桂裕公司設立
於華僑商業銀行永康分行活期存款帳戶原印鑑更改為我指定之印
鑑，並由我個人保管、使用，我並以購買債券需要資金為由，指
示桂裕公司財務處長宋建世將資金匯入前述華僑商業銀行永康分
行帳戶內，之後並以偽造桂裕公司向華票公司台南分公司債券買
賣成交單交給宋建世登帳，自桂裕公司取得資金，我均作為護盤
、付息或還債等用途」、「我指示宋建世將桂裕公司資金匯入華
僑商業銀行永康分行帳戶後，該等資金即再轉匯桂成、桂豪等公
司帳戶內，再透過民傳、民耀、民寶（按即品喬）等公司借用之
帳戶，流向股票護盤、償還借款及繳交利息等」、「由於桂成、
桂豪與民傳、民耀、民寶等公司平日因買賣廢鐵金屬即有業務資
金往來，透過該等公司匯款轉帳較不易被查帳發現，因此我向民
傳公司等商借帳戶使用」、「宋建世知悉債券買賣成交單係偽造
後，公司現金已經掏空，但也依照辦理」等語（見高雄市調查處
調查卷第四頁正面至第五頁正面、台南地檢署九十一年度偵字第
二○八四號卷第四頁正面）；於偵查中亦供稱：「八十九年八月
底或九月初，宋建世知情配合部分金額約一、二億元」各等語（
見台南地檢署九十年度偵字第五三九三號卷第四八頁）。依甲○
○上開所述，其侵占桂裕公司資金之過程，始終僅提及渠與宋建
世共同所犯，不曾供述渠與乙○○、丙○○、洪振耀亦共同侵占
桂裕公司資金，且乙○○、丙○○、宋建世於高雄市調查處或偵
查中亦不曾供述乙○○、丙○○、洪振耀如何與甲○○共同侵占
桂裕公司資金（見原判決正本第十一至十七頁）；則原判決認定
乙○○、丙○○、洪振耀與甲○○共同侵占桂裕公司資金，似乏
憑據，此部分事實之認定亦有不憑證據之違誤。又原判決認定甲
○○、乙○○、丙○○與宋建世、洪振耀共同於原判決附表一編
號13所示時間，以原判決附表二編號九所示方法，侵占桂裕公司
資金（見原判決正本第二頁末第七行至末第三行）。惟該附表二
編號九固載有「侵占桂裕公司資金三千一百九十三萬九千五百三
十五點六美元，如該附表一編號13所示之金額」等語（見原判決
正本第五八頁）。然該附表一編號13侵占金額欄卻載為表示空白
之◎；其此部分事實之認定，不無矛盾。(五)、刑法第三百三十六
條第二項之業務上侵占罪，係以意圖為自己或第三人不法之所有
，而侵占業務上所持有之物為要件；易言之，苟非業務上所持有
之物，即與該條項之構成要件不符。卷查，甲○○於九十一年一
月二十一日在高雄市調查處供稱：「於八十七年十一月，私下與
扇谷株式會社經理檀一彰（ K.DAN）協議，請他給我方便，將尾
款三百萬元美金（NO.85CVG-001號合約書），換算新台幣約為一
億元，不交付給扇谷株式會社，先轉由我使用」、「於八十七年
十二月間，私下與日鋼公司經理新井博文（ Hirofumi Arai）協
議，請他給我方便，將尾款六百二十萬元美金（NO.85CVG-002號
合約書），換算新台幣約為二億元，不交付給日鋼公司，先轉由
我使用」各等語（見上揭二○八四號偵卷第四頁反面至第六頁正
面）；該等供述，如果不虛，則甲○○取得扇谷株式會社及日鋼
公司上開貨款，乃甲○○與其等公司經理檀一彰、新井博文協議
後所為，甲○○取得該等貨款，似係基於其與檀一彰、新井博文
所代表之公司間之借貸關係，桂裕公司原應給付予扇谷株式會社
及日鋼公司之貨款債務，已因該二經理同意借貸予甲○○而消滅
，從而甲○○向扇谷株式會社及日鋼公司借得之款項，能否仍謂
係桂裕公司之資金，而得論甲○○以侵占罪？殊堪研求；職是，
檀一彰、新井博文是否有權同意借貸，與甲○○能否成立業務上
侵占罪，至為攸關，允應傳訊檀一彰、新井博文到庭究明，原審
未為調查，調查職責自有未盡。(六)、事實審法院對於證據之判斷
及事實之認定，除刑事訴訟法已有明定之證據法則應遵守外，通
常皆以本於生活經驗上認為確實之經驗法則、或理則上當然之論
理法則為其依據，倘事實審法院對於證據之判斷，欠缺合理性或
適合性而與事理顯有矛盾，即與經驗法則或論理法則有所違背，
所為判決當然違法。甲○○於九十一年一月二十一日在高雄市調
查處供稱：「我約於八十五年九月起至八十六年二月間，陸續私
下與Prowell Trading Limited 等公司協議，並指示當時之採購
處長洪正宏（即洪振耀）配合與該等公司簽訂85CVU001號至85CV
U006和86CVU001至86CVU004及88L1901、88L1902等十二份採購設
備合約，金額合計約三千二百萬美元，換算新台幣約十億八十餘
萬元，該等合約書內容除相關機器設備及實際交貨售予桂裕公司
之實體機械及零件價格高出一倍多，亦即約多出五億餘元。」等
語（見上揭二○八四號偵卷第六頁正反面）；其所供如果實在，
則 Prowell Trading Limited等公司已交貨予桂裕公司部分，價
額若干？似應扣除該等已交貨部分之價額，餘額方為甲○○侵占
之數額，原判決未扣除已交貨部分之數額，遽認甲○○侵占桂裕
公司如原判決附表二編號九所示之美金三千一百九十三萬九千五
百三十五點六元，難謂允洽。(七)、有罪之判決書並應記載事實，
刑事訴訟法第三百零八條後段定有明文。故有罪之判決書應記載
犯罪之事實，諸如有關犯罪之時間、地點、方法、態樣以及其他
與適用法律有關之事項，均應為詳實之記載，始足為適用法律之
依據。原判決事實欄二認甲○○以附表二編號八後段所示之方法
，逃漏桂裕公司稅額計八百二十萬八千九百十四元；事實欄三認
甲○○以附表二編號十所示方法，逃漏桂宏公司稅額九百七十四
萬五百三十一元、桂豪公司稅額四千四百三十五萬六千五百六十
五元、桂成公司稅額一千九百八十九萬四千三百三十二元、桂裕
公司稅額四百五十三萬二千五百元等情；但均僅泛謂「逃漏稅」
、「逃漏稅捐」等語，並未明白認定究竟逃漏何種捐稅，致事實
有欠明確；又原判決附表二編號二所載事實，就偽造之債券成交
單、製作不實之原始憑證、傳票各有若干張？其內容為何？再原
判決附表二編號三認定：甲○○先將桂裕公司於華僑商業銀行永
康分行開立之活存帳號27-7號印鑑，指示更改為其個人印章並自
行保管，並指示不知情之桂裕公司財務處人員以桂裕公司資金購
買政府債券賺取利息為由，匯出資金至華僑商業銀行永康分行27
-7號帳戶，及認定甲○○交付由丙○○偽造之華票公司買賣成交
單予宋建世製作會計憑證作帳存檔等情；但究指示何人更改印鑑
？指示財務處何人匯出資金？既云「不知情」，則甲○○應對該
等「不知情」之人成立間接正犯，惟原判決就此均未論及；而宋
建世是否知情，有無犯意聯絡？依原判決附表一編號 4所列之行
為人，僅甲○○、乙○○、丙○○三人，並無宋建世，則宋建世
是否不知情？甲○○、乙○○、丙○○應否論以間接正犯？原判
決亦俱未論及。又原判決附表二編號三另認定：其中宋建世自八
十九年八月底或九月初起，已知悉甲○○以偽造之華票公司買賣
成交單，挪用桂裕公司之資金，竟仍配合甲○○製作會計憑證，
將桂裕公司資金匯至華僑商業銀行永康分行27-7號帳戶供甲○○
使用，共計侵占桂裕公司一、二億元等情，然附表一編號 4之行
為人並未列宋建世其人，苟宋建世知情而為共同正犯，其行為是
否應自八十九年八月底或九月初起算？又究竟侵占一億元或二億
元？原判決俱未明白認定，詳細記載，致影響侵占數額、偽造私
文書等事實之認定；再原判決附表二編號八前半段認定：甲○○
指示預付原料貨款百分之八十、九十予各該廠商等情；但此部分
廠商計有二資社、民傳公司、民耀公司，則指示預付百分之八十
或百分之九十各付予何家廠商？另認定佯購廢鋼之時間係自八十
八年十一月間起至八十九年八月間止，其間各向何家廠商請購，
數量、金額各為若干？仍未明白認定；則原判決認定甲○○此部
分侵占桂裕公司三億九千一百三十萬七千八百五十元，難謂有據
；而原判決附表二編號八後段認定：甲○○指示職員虛製桂裕公
司向二資社購買七千萬元廢鋼原料乙批之訂購單；再由吳招治指
示在「供應商」欄內加蓋二資社及蕭永井章戳等情；但該職員係
何人？是否知情？係共犯抑甲○○僅為間接正犯？吳招治究指示
何人？係桂裕公司抑二資社之職員？原判決復未明白認定；本院
均無從為法律上之判斷。(八)、原判決事實欄三謂：甲○○、乙○
○偽造桂宏公司、桂豪公司、桂成公司、桂裕公司等公司具業務
上所製作之帳冊文書（見原判決正本第四頁）等情；但所謂偽造
，以無製作權人而捏造他人名義製作該文書為構成要件。依原判
決附表二編號十所載之犯罪事實，似係指甲○○、乙○○業務上
登載不實，乃原判決就此部分論以偽造私文書罪，同有未洽。(九)
、法院審判之對象，為起訴之犯罪事實，並不受起訴法條之拘束
，檢察官如於起訴書所犯法條欄有所主張並記載，固可供法院之
參考，如無主張並明確記載，即應由法院就起訴書之記載內容予
以判斷。原判決說明：Prowell Trading Limited等五家公司，
其中四家公司均設於同址，帳戶均在同一銀行，而Boswell Trad
ing Limited 雖地址、帳戶與其他四家公司不同，但該公司卻將
本件每件採購之貨款請求權皆讓予Prowell Trading Limited ，
因認該五家公司是虛設公司等語（見原判決正本第三五頁第十六
至二二行），但原判決理由內未說明其所憑之證據。又該五家公
司，縱如原判決之認定果係虛設之公司，則桂裕公司與該五家公
司間之採購合約十二份（見原判決正本第三三頁第九至十一行）
，似均屬偽造，甲○○且持以行使，而原判決就此部分未論以刑
法第二百十六條、第二百十條之行使偽造私文書罪，其論述不無
矛盾。另原判決認定：「吳招治配合甲○○洗錢所開設之合作金
庫銀行南京東路分行二資社戶頭……；」（見原判決正本第五七
頁末第三行）；似認定甲○○另犯有洗錢罪行；但原判決於理由
內就此事實，亦未置一詞，難謂無理由不備之違誤。(十)、有罪之
判決書，對被告有利之證據不採納者，應說明其理由，為刑事訴
訟法第三百十條第二款所明定。故有罪判決書對於被告有利之證
據，如不加採納，必須說明其不予採納之理由，否則即難謂無判
決不備理由之違誤。是事實審法院應於審判期日就被告否認犯罪
所為有利之辯解事項與證據，予以調查，而於有罪判決理由內詳
加論列，否則率行判決，即屬於法有違。原判決於附表二編號八
後段認定：甲○○以二資社之統一發票八張作為進項憑證，據以
陳報桂裕公司營業稅，逃漏稅捐八百二十萬八千九百十四元等情
；但該等統一發票，屬於預付貨款性質，桂裕公司未將之記入會
計帳冊，也未據以申報桂裕公司八十九年度營業稅，有財政部台
灣省中區國稅局九十五年三月三日中區國稅一字第○九五○○○
四四九○號覆函足據（見原審卷第四宗第三七至四三頁）；又原
判決於附表二編號十認定：甲○○、乙○○、吳招治均明知桂宏
公司、桂裕公司、桂豪公司及桂成公司自八十七年起，實際係向
保成企業社等二十八家廠商進貨，二資社並非實際供貨廠商，卻
向二資社購買統一發票作為進項憑證，藉以逃漏稅捐等情；但甲
○○辯稱：桂宏公司等為合法繳納營業稅，方使用二資社統一發
票，證人涂憲忠於原審亦證稱：二資社等廠商之統一發票，係伊
提出的，是甲○○辭去桂裕公司董事長、桂宏公司總經理職務之
後，且桂宏公司復工後由桂宏公司與二資社等廠商交易而開給桂
宏公司的，與甲○○無關（見原審卷第二宗第一八八頁）；再桂
宏等公司生產鋼鐵之主要原料為廢鐵，而廢鐵之交易有其特殊性
，故財政部允許透過廢棄物合作社之運作方式解決回收業者發票
取得不易之困難，甲○○於原審即提出財政部相關函令及前財政
部長顏慶章在立法院之公聽會錄音為證（見原審卷第五宗第四七
至五四頁）；另參諸司法院釋字第三七七號解釋：「營業稅法（
現已修正法規名稱為加值型及非加值型營業稅法）第五十一條第
五款規定，納稅義務人虛報進項稅額者，除追繳稅額外，按所漏
稅額處五倍至二十倍罰鍰，並得停止其營業。依此規定意旨，自
應以納稅義務人有虛報進項稅額，並因而逃漏稅款者，始得據以
追繳稅款及處罰」，及前行政法院八十五年度判字第四九三號判
決意旨：「營業人有進貨之事實，不向直接出賣人取得統一發票
者，固得逕適用稅捐稽徵法第四十四條處罰。惟必有虛報進項稅
額，並因而逃漏稅款之情形，始得依營業稅法第五十一條第五款
處罰之。準此，營業人取得非實際交易對象所開立之統一發票作
為進項憑證申報扣抵銷項稅額者，縱開立統一發票者為虛設之公
司行號而實際上無營業之事實，苟其已依法申報繳納所開立統一
發票應納之營業稅，則營業人之所為，尚無因而逃漏營業稅之情
形，自無逕對之補徵稅款並依營業稅法第五十一條第五款處罰之
餘地。」等旨意，似與甲○○之辯解相符；原判決就上述有利於
甲○○之事證，何以不足採取，並未說明其理由，顯有理由不備
之違背法令。又甲○○迭次辯稱：原判決所認定附表一侵占之金
額與事實不符，請求委請會計師查核鑑定；原審則函詢高雄市調
查處如何認定甲○○之侵占金額，再依憑該處覆函資為斷罪資料
（見原判決正本第二○頁第十五行至第二五頁第二一行）；但高
雄市調查處之覆函，依刑事訴訟法第一百五十九條第一項規定，
為傳聞證據，依法無證據能力，原判決採為論罪資料，尚與證據
法則有違。而甲○○對此既有爭執，洵有委請專門職業人員詳為
查核鑑定之必要，用昭信服。又七十七年一月二十九日修正施行
之證券交易法第一百五十五條第一項第一款規定之行為主體，參
諸同法第一百五十條前段、第一百五十一條規定及台灣證券交易
所股份有限公司係屬公司制證券交易所，應以具有證券自營商或
證券經紀商之身分者為限；甲○○固有不履行交割之事實，但其
既不具證券自營商或證券經紀商之身分，則其違反證券交易法第
一百五十五條第一項第一款之規定，究係利用具有該身分但不知
情之證券自營商或證券經紀商，轉向證券交易市場報價，經有人
承諾而不履行交割，成立違約交割罪之間接正犯，抑係與知情之
證券自營商或證券經紀商，共同向證券交易市場報價，經有人承
諾而不履行交割，共同與具有該身分之證券自營商或證券經紀商
，成立違約交割罪之共同正犯，原判決並未調查釐清，同屬調查
職責未盡及理由不備。檢察官及甲○○上訴意旨，分別指摘原判
決不當，均有理由，應認仍有撤銷原判決發回更審之原因。至甲
○○涉犯業務上侵占部分，雖屬不得上訴第三審之案件，因公訴
人認與上述違反證券交易法部分，有行為時牽連犯之裁判上一罪
關係，仍為上訴效力所及，應併予撤銷發回。又原判決附表一編
號 4、10至13所示之桂裕公司，其主營業所設於台中縣龍井鄉○
○村○○路一○○號，並非台南縣、市，原判決事實欄認定甲○
○連續於該附表一所示之時間，在台南縣、市該公司營業所侵占
公司款項云云，犯罪地之認定洵與事實不符；應併注意及之；又
乙○○、丙○○雖不服第二審判決，均提起第三審之上訴，惟均
於九十五年十二月十八日具狀撤回上訴，其二人部分已確定；亦
附為敘明。
據上論結，應依刑事訴訟法第三百九十七條、第四百零一條，判
決如主文。
中　　華　　民　　國　九十六　年　　五　　月　　三　　日
                      最高法院刑事第十一庭
                          審判長法官  林　永　茂
                                法官  洪　文　章
                                法官  蘇　振　堂
                                法官  蕭　仰　歸
                                法官  何　菁　莪
      本件正本證明與原本無異
                                      書  記  官
中　　華　　民　　國　九十六　年    五  　月　  九    日
                                                z
